臺灣高等法院民事判決　　　　　　　　 94年度家上字第246號
上　訴　人　乙○○
　　　　　　丙○○○
共　　　同
訴訟代理人　朱俊雄律師
　　　　　　劉　嵐律師
被　上訴人　甲○○
訴訟代理人　張仁龍律師
　　　　　　林契名律師
當事人間返還借款等事件，上訴人對於中華民國94年7月11日臺
灣臺北地方法院93年度家訴字第229號第一審判決提起上訴，本
院於94年12月6日言詞辯論終結，判決如下：
    主      文
上訴駁回。
第二審訴訟費用由上訴人乙○○負擔1/10，餘由上訴人丙○○○
負擔。
    事實及理由
一、本件上訴人起訴主張：上訴人等為兩造被繼承人黎帥君之父
    母，被上訴人為黎帥君之配偶，上訴人等於黎帥君需用金錢
    而向上訴人等借貸時，上訴人等即以匯款方式將所借款項匯
    入黎帥君之銀行帳戶，前後匯款金額如附表所示，總計上訴
    人乙○○ (下稱乙○○)借款予黎帥君新台幣（下同）170萬
    元，上訴人丙○○○ (下稱丙○○○)借款予黎帥君300萬元
    。嗣黎帥君於民國93年2月19日因病死亡，兩造為其繼承人
    ，承受其財產上一切權利義務，就其債務對外負連帶責任，
    對內即兩造繼承人相互間按應繼分比例負擔。而黎帥君對乙
    ○○、丙○○○分別負有上開170萬元、300萬元之借款債務
    ，乙○○、丙○○○及被上訴人之應繼分分別為1/4、1/4及
    1/2 ，故乙○○、丙○○○對於黎帥君之借款債權，於各繼
    承1/ 4債務之範圍內因混同而消滅，被上訴人則應按其1/2
    應繼分分別繼承對乙○○、丙○○○所負85萬元、150萬元
    之借款債務，是上訴人等得依消費借貸及繼承之法律關係，
    請求被上訴人返還上開借款。如認上開匯款並非借款，上訴
    人等與黎帥君間無消費借貸關係存在，則被上訴人繼承該款
    項，分別自乙○○、丙○○○受有85萬元及150萬元之利益
    ，為無法律上原因，致上訴人等受有損害，上訴人等亦得依
    不當得利之法律關係，請求被上訴人返還上開款項。又被上
    訴人已向台灣台北地方法院聲請獲准限定繼承裁定，雖於申
    報債權期間內不得對上訴人等為清償，上訴人等亦有提起確
    認之訴之必要。為此提起本訴，求為命被上訴人應給付乙○
    ○85萬元、丙○○○150萬元，及均自起訴狀繕本送達翌日
    即93年12月2日起至清償日止按年息5%計算之利息；暨確認
    乙○○、丙○○○對被上訴人分別有85萬元、150萬元之債
    權存在之判決（原審為上訴人等敗訴判決，乙○○就請求給
    付之訴其中15萬元本息敗訴部分、丙○○○就請求給付之訴
    全部敗訴部分，聲明不服，提起上訴。至乙○○其餘請求給
    付之訴及確認之訴部分暨丙○○○請求確認之訴部分，則均
    未聲明不服，已先確定）。並於本院上訴聲明：、原判決
    關於駁回上訴人等後開第2項之訴部分廢棄。、上開廢棄
    部分，被上訴人應給付乙○○15萬元、丙○○○150萬元，
    及均自起訴狀繕本送達翌日即93年12月2日起至清償日止按
    年息5%計算之利息。、上訴人願供擔保請准宣告假執行。
二、被上訴人則以：乙○○僅於88年12月13日自新竹國際商業銀
    行新明分行（即原新竹區中小企業銀行新明分行，下稱新竹
    商銀新明分行）匯款30萬元至黎帥君國泰世華商業銀行大安
    分行（即原世華聯合商業銀行仁愛分行，下稱國泰世華銀行
    大安分行）帳戶，丙○○○亦僅於86年12月30日自新竹商銀
    新明分行匯款100萬元至黎帥君台北富邦商業銀行莊敬分行
    （即原台北銀行莊敬分行，下稱台北富邦銀行莊敬分行）帳
    戶，惟該款項隔日即匯出；至上訴人等其餘主張之匯款，均
    非真正。又該匯款並非借貸之款項，上訴人等與被繼承人黎
    帥君間並無消費借貸之關係存在，父母贈與子女，事所衡有
    ，況黎帥君為上訴人等之獨子，上訴人等對其疼愛有加，贈
    與金錢乃人之常情，為一常態事實，上訴人等主張其等與黎
    帥君間為不當得利，黎帥君無法律上原因受有利益，為一變
    態事實，應由上訴人等就其等給付無法律上原因關係負舉證
    責任，然上訴人等迄未舉證證明之，則上訴人等之主張並無
    理由等語，資為抗辯。並於本院答辯聲明：、上訴駁回。
    、如受不利判決，願供擔保請准宣告免為假執行。
三、本件經依民事訴訟法第463條準用同法第270條之1第1項第3
    款規定，整理並協議簡化爭點及不爭執點後，兩造同意僅就
    言詞辯論時所陳述之事實及主張之法律關係為論斷。查上訴
    人等主張其等為被繼承人黎帥君之父母，被上訴人為黎帥君
    之配偶，黎帥君於93年2月19日因病死亡，兩造為其繼承人
    ，上訴人等之應繼分各為1/4，被上訴人之應繼分為1/2等情
    ，業據提出戶籍謄本、繼承系統表等文件為證（見原審卷第
    42至44頁），且為被上訴人所不爭執，堪信上訴人等此部分
    事實之主張為真正。惟上訴人等主張黎帥君需用金錢而向上
    訴人等借貸時，上訴人等即以匯款方式將所借款項匯入黎帥
    君之銀行帳戶，前後匯款金額如附表所示，總計乙○○借款
    170萬元予黎帥君，丙○○○借款300萬元予黎帥君，被上訴
    人按1/2應繼分比例應負擔對乙○○85萬元、對丙○○○150
    萬元之借款債務，故上訴人等得依消費借貸及繼承之法律關
    係，請求被上訴人返還上開借款。如認上訴人等與黎帥君間
    無消費借貸關係存在，則被上訴人繼承該款項，分別自乙○
    ○、丙○○○受有85萬元及150萬元之利益，為無法律上原
    因，致上訴人等受有損害，上訴人等亦得依不當得利之法律
    關係，請求被上訴人返還上開款項等情，除乙○○曾於88年
    12月13日自新竹商銀新明分行匯款30萬元至黎帥君國泰世華
    銀行大安分行帳戶，及丙○○○曾於86年12月30日自新竹商
    銀新明分行匯款100萬元至黎帥君台北富邦銀行莊敬分行帳
    戶，為被上訴人所不爭執外，其餘均為被上訴人所否認，並
    以前開情詞置辯。是本件應予審究之重要爭點厥為：、上
    訴人等交付被繼承人黎帥君之款項金額為何？、上訴人等
    交付黎帥君之款項是否為借款？如非借款，黎帥君受有該款
    項是否為不當得利？茲分述如下：
(一)、乙○○、丙○○○分別交付予被繼承人黎帥君之款項金額
      為何：
１、查乙○○係於87年3月13日自其新竹商銀新明分行帳戶提領
    110萬元款項，向該行申請開立以其為受款人之該分行同額
    支票，再背書轉讓存入黎帥君於台北富邦銀行莊敬分行0000
    0000000-0號帳戶，此有乙○○所提出取款憑條、支票正反
    面及新竹商銀新明分行94年4月28日竹商銀新明字第196-1號
    函在卷可稽（見原審卷第7至9頁、第74之2、75頁)，且台北
    富邦銀行莊敬分行第00000000000-0號帳戶確係黎帥君所開
    立，復有該分行94年4月22日北富銀莊敬字第9460005400號
    函附卷可憑 (見原審卷第73頁），自不因乙○○誤稱將該款
    項匯入黎帥君帳戶而生影響，是以乙○○主張伊於87年3月
    13日交付110萬元予黎帥君等語，即堪認為真正。
２、乙○○主張伊於88年12月13日自新竹商銀新明分行匯款30萬
    元至黎帥君之國泰世華銀行大安分行帳戶等語，有其提出之
    匯款申請書、匯款副通知書及國泰世華銀行大安分行94年9
    月30日（94）國世銀字第930號函送交易明細資料等文件為
    證（見原審卷第10、11頁、本院卷第24頁），且為被上訴人
    所不爭執，堪信乙○○確於88年12月13日交付30萬元予黎帥
    君。雖乙○○主張同日另有1筆30萬元之匯款，惟與國泰世
    華銀行大安分行上開函送交易資料並不相符，且無其他證據
    可資查考，自非可採。
３、丙○○○主張伊於86年12月30日自新竹商銀新明分行匯款10
    0萬元至黎帥君台北富邦銀行莊敬分行帳戶等語，有其所提
    出之匯款申請書及台北富邦銀行莊敬分行94年4月22日北富
    銀莊敬字第9460005400號函附連線交易認證單等文件在卷可
    憑（見原審卷第12、73、74頁），且為被上訴人所不爭執，
    自足認丙○○○確於86年12月30日交付100萬元予黎帥君。
４、又丙○○○於88年7月21日、92年12月19日先後自新竹商銀
    新明分行匯款50萬元至黎帥君之國泰世華銀行大安分行帳戶
    、於90年9月25日自彰化商業銀行匯款100萬元至黎帥君之國
    泰世華銀行大安分行帳戶，有其所提出之匯款副通知書2份
    、匯款回條及國泰世華銀行大安分行94年9月30日（94）國
    世銀字第930號函送匯款查詢、交易明細資料在卷可考（見
    原審卷第13、14頁及本院卷第21至23頁、第25頁），亦足認
    丙○○○確有於88年7月21日、90年9月25日、92年12月19日
    分別交付50萬元、100萬元、50萬元予黎帥君無誤。
５、揆諸前開說明，乙○○已交付黎帥君之金額為140萬元、丙
    ○○○已交付黎帥君之金額為300萬元，被上訴人辯稱乙○
    ○、丙○○○僅分別交付黎帥君30萬元、100萬元云云，洵
    非可採。
(二)、上訴人交付黎帥君之款項是否為借款，如非借款，黎帥君
      受有該款項是否為不當得利：
１、按當事人主張有利於己之事實者，就其事實有舉證之責任，
    民事訴訟法第277條前段定有明文。是民事訴訟如係由原告
    主張權利者，應先由原告負舉證之責，若原告先不能舉證，
    以證實自己主張之事實為真實，則被告就其抗辯事實即令不
    能舉證，或其所舉證據尚有疵累，亦應駁回原告之請求 (最
    高法院17年上字第917號判例意旨參照)。本件上訴人等主張
    與黎帥君間有消費借貸關係，既為被上訴人所否認，自應由
    上訴人等就此有利於己之事實負舉證之責。而消費借貸關係
    之成立，除借貸標的交付之外，尚須有借貸雙方當事人意思
    表示合致，始得認定雙方之間有消費借貸關係之存在，是乙
    ○○、丙○○○雖有分別交付140萬元、300萬元予黎帥君之
    事實，惟交付金錢款項並非消費借貸所特有，亦可能係因贈
    與、清償、買賣等法律關係而為交付，是上訴人等仍應就其
    與黎帥君間有成立消費借貸之意思表示合致，係以借款之意
    思交付上開款項負舉證之責。惟上訴人等就此並未舉證以實
    其說，自不足認上訴人等與黎帥君確有消費借貸關係，上開
    140萬元、300萬元即難謂係上訴人等交付予黎帥君之借款，
    上訴人等主張依消費借貸及繼承之法律關係請求被上訴人返
    還借款云云，即非有據。
２、次按事實為法律關係發生之特別要件者，在消極確認之訴，
    應由被告就其存在負舉證之責任，在其他之訴，應由原告就
    其存在負舉證之責任，非債清償之不當得利返還請求權，以
    對於不存在之債務為清償為其成立要件之一，自應由主張此
    項請求權存在之原告就該事實之存在負舉證之責任，而該事
    實存在，係以所清償之債務不存在為前提，故該原告就其所
    清償之債務不存在之事實有舉證責任 (司法院院字第2269號
    解釋、最高法院28年度上字第1739號判例意旨足資參照)。
    上訴人等主張如其等交付黎帥君之款項非消費借貸之借款，
    則黎帥君收受該款項為無法律上原因，被上訴人繼承該款項
    ，亦屬不當得利，上訴人等得請求返還云云，既為被上訴人
    所否認，則揆諸上開說明，上訴人等自應就其等交付該款項
    係無法律上原因，即其等與黎帥君間並無債務存在之事實負
    舉證之責任。惟上訴人等就此亦未舉證證明之，是其等依不
    當得利及繼承之法律關係，請求被上訴人返還該款項，亦非
    有據。
四、綜上所述，上訴人依消費借貸、不當得利及繼承之法律關係
    ，請求被上訴人應給付乙○○15萬元、應給付丙○○○150
    萬元，及均自起訴狀繕本送達翌日即93年12月2日起至清償
    日止按年息5%計算之利息，洵非正當，不應准許。原審就此
    為上訴人等敗訴判決，核無不合。上訴意旨仍執陳詞指摘原
    判決此部分不當，求予廢棄改判，為無理由，應予駁回。又
    本件事證已臻明確，兩造其餘攻擊、防禦方法，經本院逐一
    斟酌後，認與判決結果不生影響，無再論述之必要，併此敘
    明。
據上論結，本件上訴為無理由，依民事訴訟法第449條第1項、第
78條、 第85條第1項但書，判決如主文。
中　　華　　民　　國　　94　　年　　12　　月　　20　　日
　　　　　　　　　民事第十一庭　審判長法　官  阮富枝
　　　　　　　　　　　　　　　        法　官  吳麗惠
　　　　　　　　　　　　　　　        法　官  黃豐澤
正本係照原本作成。
上訴人等如不服本判決，得合併上訴，並應於收受送達後20日內
向本院提出上訴書狀，其未表明上訴理由者，應於提出上訴後20
日內向本院補提理由書狀（均須按他造當事人之人數附繕本）上
訴時應提出委任律師或具有律師資格之人之委任狀；委任有律師
資格者，另應附具律師資格證書及釋明委任人與受任人有民事訴
訟法第466條之一第一項但書或第二項（詳附註）所定關係之釋
明文書影本。
中　　華　　民　　國　　94　　年　　12　　月　　21　　日
　　　　　　　　　　　　　　　　　　　書記官  廖艷莉
附註：
民事訴訟法第四百六十六條之一（第一項、第二項）：
對於第二審判決上訴，上訴人應委任律師為訴訟代理人。但上訴
人或其他法定代理人具有律師資格者，不在此限。
上訴人之配偶、三親等內之血親、二親等內之姻親，或上訴人為
法人、中央或地方機關時，其所屬專任人員具有律師資格並經法
院認為適當者，亦得為第三審訴訟代理人。
